---
title: "Tarea 4 -- Simulación estocástica"
author: "Lenin Pavón"
date: "2026-06-02"
output: pdf_document
---

```{r setup, include=FALSE}
knitr::opts_chunk$set(echo = TRUE)
library(tidyverse)
library(quantmod)
library(rugarch)
```

Para empezar importemos las siguientes bibliotecas:

- `tidyverse`
- `quantmod`. Para importación de datos de Yahoo Finance.
- `rugarch`. Para creación de los modelos

Ahora cargaremos 2 activos, 
```{r}
ticker <- c("MSFT", "AAPL")
getSymbols(
  Symbols = ticker,
  src = "yahoo",
  from = "2025-01-01",
  auto.assign = TRUE
)
```
Tenemos que ajustar los precios para ajustar por _stock split_ (cuando una
acción se divide en más) y pago de dividendos, para lo que usamos la función
`Ad`. Posteriormente, los juntamos en un solo dataframe. Limitaremos a los 
```{r}
p <- as.numeric(MSFT$"MSFT.Adjusted")
q <- as.numeric(AAPL$"AAPL.Adjusted")
# Precios ajustados
n <- 200
precios <- data.frame(
  MSFT = p,
  AAPL = q
)
# Convertir a vector numérico
# colnames(precios) <- ticker
head(precios)
```

# Ejercicio 1

> Haga una prueba Ljung Box con lags 5, 10 y 15 individualmente para ver si 
> los datos pueden considerarse como una muestra, posteriormente considere los 
> rendimientos logarítmicos y adicionalmente a la prueba Ljung Box haga una 
> prueba Akaike y grafique las funciones de autocorrelación para los lags antes 
> mencionados.

## Prueba Ljung-Box

Realizaremos esta prueba de autocorrelación para determinar si tenemos una
muestra. Definimos los lags a los que realizaremos la prueba
```{r}
lags <- c(5, 10, 15)
```
Realizamos la prueba
```{r}
for (name in colnames(precios)){
  for (lag in lags) {
    res <- Box.test(
      precios[name],
      lag  = lag,
      type = "Ljung-Box"
    )
    cat("asset: ", name, " | lag: ", lag, "\n")
    print(res)
  }
}
```
Observemos que se rechaza la hipótesis de que los precios se comportan
como una muestra aleatoria. De estas pruebas, podemos proceder con el resto del
problema. 


## Rendimientos logarítmicos

Calculemos los rendimientos logarítmicos y eliminemos los la primera fila nula

```{r}
ret_MSFT <- na.omit(diff(log(p)))
ret_AAPL <- na.omit(diff(log(q)))

ret <- data.frame(
  MSFT = ret_MSFT,
  AAPL = ret_AAPL
)
# colnames(ret) <- ticker
head(ret)
```

### Prueba Ljung-Box

Realizamos las mismas pruebas de Ljung-Box pero ahora sobre los rendimientos

```{r}
for (name in colnames(ret)){
  for (lag in lags) {
    res <- Box.test(
      ret[name],
      lag  = lag,
      type = "Ljung-Box"
    )
    cat("asset: ", name, " | lag: ", lag, "\n")
    print(res)
  }
}
```
De estos resultados vemos que sí se comporta como una muestra aleatoria.

### Prueba Akaike

Definimos el arreglo dónde guardaremos los valores de las pruebas de Akaike. 

```{r}
aic_vals <- numeric(30)
```

Y realizamos la prueba para cada uno de estos valores

```{r}
for (i in 1:15) {
  res <- arima(
    precios[name],
    order = c(i, 0, 0)
  )
  aic_vals[i] <- AIC(res)
}
for (i in 16:30) {
  res <- arima(
    precios[name],
    order = c(i - 15, 0, 0)
  )
  aic_vals[i] <- AIC(res)
}
```
Organizando los datos de una forma tabular,

```{r}
tabla_aic <- data.frame(
  idx  = 1:15,
  MSFT = round(aic_vals[ 1:15], 4),
  AAPL = round(aic_vals[16:30], 4)
)
print(tabla_aic)
```

Ahora veamos cual es el mejor orden para cada activo,

```{r}
best_MSFT <- which.min(aic_vals[ 1:15])
best_AAPL <- which.min(aic_vals[16:30])

cat(
  "BestMejor modelo según AIC:\nMSFT: AR(", 
  best_MSFT,
  ")\nAAPL: AR(",
  best_AAPL,
  ")\n",
  sep = ""
  )
```
## Gráficas de autocorrelación

Visualizando las gráficas de autocorrelación.

```{r}
par(mfrow = c(1, 3))

for (name in colnames(ret)){
  for (l in lags) {
    acf(
      ret[name],
      lag.max = l,
      main = cat(name, " - ACF - Lag ", l, sep = "")
    )
  }
}

par(mfrow = c(1, 1))
```


# Ejercicio 2

> Genere un ciclo para evaluar distintos parámetros de los modelos 
> $\textrm{ARMA}(m,n)-\textrm{GARCH}(p,q)$. Considere 
> $0 \leqslant m,n \leqslant 4 y 0 \leqslant p,q \leqslant 2$. 
> Presente la matriz con los resultados incluyendo las pruebas estadísticas a 
> los residuales estandarizados de cada modelo así como los parámetros 
> (ordénela de acuerdo a mayor p-value de la prueba Ljung-Box promedio). 
> Diga qué modelo escogería para cada una de las dos series y por qué.

Generando el espacio de hiperparámetros sobre el que vamos a iterar cada serie

```{r}
eval_model <- function(serie){
  resultados <- data.frame()
  for (cur_m in 0:4) {
    for (cur_n in 0:4) {
      for (cur_p in 0:2) {
        for (cur_q in 0:2) {
          # Saltamos iteración inválida
          if (cur_p == 0 && cur_q == 0) { next }
          # ID iteración
          cat( 
            "ARMA(", cur_m, ",", cur_n, 
            ") GARCH(", cur_p, ",", cur_q, ")\n"
          )
          # Manejo de errores
          tryCatch({
            # Modelo GARCH
            spec <- ugarchspec(
              variance.model = list(
                model = "sGARCH",
                garchOrder = c(cur_p, cur_q)
              ),
              mean.model = list(
                armaOrder = c(cur_m, cur_n),
                include.mean = TRUE
              ),
              distribution.model = "norm"
            )
            print("Modelo GARCH generado correctamente")
            # Ajuste
            ajuste <- ugarchfit(
              spec = spec,
              data = serie,
              solver = "hybrid"
            )
            print("Modelo GARCH ajustado correctamente")
            # Residuales
            resid_std <- residuals(
              ajuste,
              standardize = TRUE
            )
            print("Residuales estandarizados")
            # Prueba Ljung-Box sobre residuales
            lb_res <- Box.test(
              resid_std,
              lag = 15,
              type = "Ljung-Box"
            )
            print("Pruebas Ljung-Box")
            # Prueba Ljung-Box sobre residuales al cuadrado
            lb_sq <- Box.test(
              resid_std^2,
              lag = 15,
              type = "Ljung-Box"
            )
            print("Pruebas Ljung Box sobre el cuadrado")
            # Criterio de información para ev. de modelos
            ic <- infocriteria(ajuste)
            # Versión tabular de resultados
            resultados <- rbind(
              resultados,
              data.frame(
                AR    = cur_m,
                MA    = cur_n,
                GARCH = cur_p,
                ARCH  = cur_q,
                AIC   = ic[1],
                BIC   = ic[2],
                LB_Resid  = lb_res$p.value,
                LB_Resid2 = lb_sq$p.value,
                LB_Promedio =
                  mean(
                    c(
                      lb_res$p.value,
                      lb_sq$p.value
                    )
                  )
              )
            )
            print("Evaluado correctamente")
          }, error = function(e) {print(e)})
        }
      }
    }
  }
  resultados[
    order(
      resultados$LB_Promedio,
      decreasing = TRUE
    ),
  ]
}
```

Ahora generamos la estimación de los modelos a lo largo del espacio de las
224 combinaciones posibles para los activos MSFT y AAPL. Esto se realiza en
una celda no incluida en el proceso final debido a que toma demasiado espacio.

```{r, include = FALSE}
tab_MSFT <- eval_model(ret_MSFT)
```
```{r, include = FALSE}
tab_AAPL <- eval_model(ret_AAPL)
```

# Ejercicio

>

# Ejercicio

>


# Agradecimientos

Agradezco la enorme paciencia que me tuvieron a lo largo del semestre.
Aprendí mucho más de lo que esperaba (en gran medida en contra de mi voluntad)
y espero que me sea de utilidad a lo largo de mi vida profesional.
