---
title: "Tarea 4 -- Simulación estocástica"
author: "Lenin Pavón"
date: "2026-06-02"
output: pdf_document
---

```{r setup, include=FALSE}
knitr::opts_chunk$set(echo = TRUE)
library(tidyverse)
library(quantmod)
library(rugarch)
library(fitdistrplus)
library(MASS)
library(copula)
```

Para empezar importemos las siguientes bibliotecas:

- `tidyverse`
- `quantmod`. Para importación de datos de Yahoo Finance.
- `rugarch`. Para creación y ajuste de los modelos ARMA, GARCH.
- `fitdistrplus`. Para ajustes de distribuciones a los residuales.
- `MASS`. Para más pruebas de bondad de ajuste

Para que nuestro trabajo sea reproducible usaremos la semilla 
```{r}
set.seed(86)
```


Ahora cargaremos 2 activos, 
```{r}
ticker <- c("MSFT", "AAPL")
getSymbols(
  Symbols = ticker,
  src = "yahoo",
  from = "2025-01-01",
  auto.assign = TRUE
)
```
Tenemos que ajustar los precios para ajustar por _stock split_ (cuando una
acción se divide en más) y pago de dividendos, para lo que usamos la función
`Ad`. Posteriormente, los juntamos en un solo dataframe. Limitaremos a los 
```{r}
p <- as.numeric(MSFT$"MSFT.Adjusted")
q <- as.numeric(AAPL$"AAPL.Adjusted")
# Precios ajustados
n <- 200
precios <- data.frame(
  MSFT = p,
  AAPL = q
)
# Convertir a vector numérico
# colnames(precios) <- ticker
head(precios)
```

# Ejercicio 1

> Haga una prueba Ljung Box con lags 5, 10 y 15 individualmente para ver si 
> los datos pueden considerarse como una muestra, posteriormente considere los 
> rendimientos logarítmicos y adicionalmente a la prueba Ljung Box haga una 
> prueba Akaike y grafique las funciones de autocorrelación para los lags antes 
> mencionados.

## Prueba Ljung-Box

Realizaremos esta prueba de autocorrelación para determinar si tenemos una
muestra. Definimos los lags a los que realizaremos la prueba
```{r}
lags <- c(5, 10, 15)
```
Realizamos la prueba
```{r}
for (name in colnames(precios)){
  for (lag in lags) {
    res <- Box.test(
      precios[name],
      lag  = lag,
      type = "Ljung-Box"
    )
    cat("asset: ", name, " | lag: ", lag, "\n")
    print(res)
  }
}
```
Observemos que se rechaza la hipótesis de que los precios se comportan
como una muestra aleatoria. De estas pruebas, podemos proceder con el resto del
problema. 


## Rendimientos logarítmicos

Calculemos los rendimientos logarítmicos y eliminemos los la primera fila nula

```{r}
ret_MSFT <- na.omit(diff(log(p)))
ret_AAPL <- na.omit(diff(log(q)))

ret <- data.frame(
  MSFT = ret_MSFT,
  AAPL = ret_AAPL
)
# colnames(ret) <- ticker
head(ret)
```

### Prueba Ljung-Box

Realizamos las mismas pruebas de Ljung-Box pero ahora sobre los rendimientos

```{r}
for (name in colnames(ret)){
  for (lag in lags) {
    res <- Box.test(
      ret[name],
      lag  = lag,
      type = "Ljung-Box"
    )
    cat("asset: ", name, " | lag: ", lag, "\n")
    print(res)
  }
}
```
De estos resultados vemos que sí se comporta como una muestra aleatoria.

### Prueba Akaike

Definimos el arreglo dónde guardaremos los valores de las pruebas de Akaike. 

```{r}
aic_vals <- numeric(30)
```

Y realizamos la prueba para cada uno de estos valores

```{r}
for (i in 1:15) {
  res <- arima(
    precios[name],
    order = c(i, 0, 0)
  )
  aic_vals[i] <- AIC(res)
}
for (i in 16:30) {
  res <- arima(
    precios[name],
    order = c(i - 15, 0, 0)
  )
  aic_vals[i] <- AIC(res)
}
```
Organizando los datos de una forma tabular,

```{r}
tabla_aic <- data.frame(
  idx  = 1:15,
  MSFT = round(aic_vals[ 1:15], 4),
  AAPL = round(aic_vals[16:30], 4)
)
print(tabla_aic)
```

Ahora veamos cual es el mejor orden para cada activo,

```{r}
best_MSFT <- which.min(aic_vals[ 1:15])
best_AAPL <- which.min(aic_vals[16:30])

cat(
  "BestMejor modelo según AIC:\nMSFT: AR(", 
  best_MSFT,
  ")\nAAPL: AR(",
  best_AAPL,
  ")\n",
  sep = ""
  )
```
## Gráficas de autocorrelación

Visualizando las gráficas de autocorrelación.

```{r}
par(mfrow = c(1, 3))

for (name in colnames(ret)){
  for (l in lags) {
    acf(
      ret[name],
      lag.max = l,
      main = cat(name, " - ACF - Lag ", l, sep = "")
    )
  }
}

par(mfrow = c(1, 1))
```


# Ejercicio 2

> Genere un ciclo para evaluar distintos parámetros de los modelos 
> $\textrm{ARMA}(m,n)-\textrm{GARCH}(p,q)$. Considere 
> $0 \leqslant m,n \leqslant 4 y 0 \leqslant p,q \leqslant 2$. 
> Presente la matriz con los resultados incluyendo las pruebas estadísticas a 
> los residuales estandarizados de cada modelo así como los parámetros 
> (ordénela de acuerdo a mayor p-value de la prueba Ljung-Box promedio). 
> Diga qué modelo escogería para cada una de las dos series y por qué.

Generando el espacio de hiperparámetros sobre el que vamos a iterar cada serie

```{r}
eval_model <- function(serie){
  resultados <- data.frame()
  for (cur_m in 0:4) {
    for (cur_n in 0:4) {
      for (cur_p in 0:2) {
        for (cur_q in 0:2) {
          # Saltamos iteración inválida
          if (cur_p == 0 && cur_q == 0) { next }
          # ID iteración
          cat( 
            "ARMA(", cur_m, ",", cur_n, 
            ") GARCH(", cur_p, ",", cur_q, ")\n"
          )
          # Manejo de errores
          tryCatch({
            # Modelo GARCH
            spec <- ugarchspec(
              variance.model = list(
                model = "sGARCH",
                garchOrder = c(cur_p, cur_q)
              ),
              mean.model = list(
                armaOrder = c(cur_m, cur_n),
                include.mean = TRUE
              ),
              distribution.model = "norm"
            )
            print("Modelo GARCH generado correctamente")
            # Ajuste
            ajuste <- ugarchfit(
              spec = spec,
              data = serie,
              solver = "hybrid"
            )
            print("Modelo GARCH ajustado correctamente")
            # Residuales
            resid_std <- residuals(
              ajuste,
              standardize = TRUE
            )
            print("Residuales estandarizados")
            # Prueba Ljung-Box sobre residuales
            lb_res <- Box.test(
              resid_std,
              lag = 15,
              type = "Ljung-Box"
            )
            print("Pruebas Ljung-Box")
            # Prueba Ljung-Box sobre residuales al cuadrado
            lb_sq <- Box.test(
              resid_std^2,
              lag = 15,
              type = "Ljung-Box"
            )
            print("Pruebas Ljung Box sobre el cuadrado")
            # Criterio de información para ev. de modelos
            ic <- infocriteria(ajuste)
            # Versión tabular de resultados
            resultados <- rbind(
              resultados,
              data.frame(
                AR    = cur_m,
                MA    = cur_n,
                GARCH = cur_p,
                ARCH  = cur_q,
                AIC   = ic[1],
                BIC   = ic[2],
                LB_Resid  = lb_res$p.value,
                LB_Resid2 = lb_sq$p.value,
                LB_Promedio =
                  mean(
                    c(
                      lb_res$p.value,
                      lb_sq$p.value
                    )
                  )
              )
            )
            print("Evaluado correctamente")
          }, error = function(e) {print(e)})
        }
      }
    }
  }
  resultados[
    order(
      resultados$LB_Promedio,
      decreasing = TRUE
    ),
  ]
}
```

Ahora generamos la estimación de los modelos a lo largo del espacio de las
224 combinaciones posibles para los activos MSFT y AAPL. Esto se realiza en
unas celdas no incluida en el proceso final debido a que toma demasiado espacio.

```{r, include = FALSE}
tab_MSFT <- eval_model(ret_MSFT)
```
```{r, include = FALSE}
tab_AAPL <- eval_model(ret_AAPL)
```

Vamos a guardar los resultados en un csv
```{r}
write.csv(
  tab_MSFT,
  "results/MSFT_res.csv",
  row.names = FALSE
)

write.csv(
  tab_AAPL,
  "results/AAPL_res.csv",
  row.names = FALSE
)
```

Personalmente, propongo seleccionar los modelos que permitan aumentar la 
parsimonia de los modelos. Sobre todo debido a la inmensidad del espacio de
hiperparámetros. 

Para MSFT, veamos que

```{r}
head(tab_MSFT)
```

Donde, debido a la similaridad en las métricas escogería
$$\textrm{ARMA}(2,2)-\textrm{GARCH}(1,1)$$
Para AAPL, veamos ahora que

```{r}
head(tab_AAPL)
```
Donde podríamos escoger a
$$\textrm{ARMA}(1,0)-\textrm{GARCH}(1,0)$$
# Ejercicio 3

> Considerando el modelo óptimo para cada serie, escoja una distribución para 
> los residuales. Con dicha distribución obtenga la muestra de la cópula que se 
> utilizará para estimar dicha cópula. Utilizando máxima verosimilitud estime 
> los parámetros de las cópulas Gaussiana, t de Student, Gumbel, Clayton y Frank. 
> Utilizando la distancia Cramer von Mises con la cópula empírica escoja la mejor.

## Ajustes

Generemos los ajustes para cada activo,

```{r}
spec_msft <- ugarchspec(
  variance.model = list(
    model = "sGARCH",
    garchOrder = c(2, 2)
  ),
  mean.model = list(
    armaOrder = c(1, 1),
    include.mean = TRUE
  ),
  distribution.model = "norm"
)
spec_aapl <- ugarchspec(
  variance.model = list(
    model = "sGARCH",
    garchOrder = c(1, 0)
  ),
  mean.model = list(
    armaOrder = c(1, 0),
    include.mean = TRUE
  ),
  distribution.model = "norm"
)
# Ajuste
fit_msft <- ugarchfit(
  spec = spec_msft,
  data = ret_MSFT,
  solver = "hybrid"
)
fit_aapl <- ugarchfit(
  spec = spec_aapl,
  data = ret_AAPL,
  solver = "hybrid"
)
```
Con los ajustes realizados estudiemos a los residuales estandarizados
```{r}
z_msft <- as.numeric(residuals(fit_msft, standardize = TRUE))
z_aapl <- as.numeric(residuals(fit_aapl, standardize = TRUE))
```
Veamos qué distribución se ajusta mejor
```{r}
ajustes_msft <- list(
  normal   = fitdist(z_msft, "norm"),
  t        = fitdistr(z_msft, "t"),
  logistic = fitdist(z_msft, "logis")
)

sapply(ajustes_msft, AIC)
```

De manera análoga para el activo AAPL
```{r}
ajustes_aapl <- list(
  normal   = fitdist(z_aapl, "norm"),
  t        = fitdistr(z_aapl, "t"),
  logistic = fitdist(z_aapl, "logis")
)

sapply(ajustes_aapl, AIC)
```

Vemos que la $t$ de Student demuestra su superioridad, muy probablemente
debido a las colas pesadas. Así, ajustaremos con una $t$ y los juntaremos
para la cópula

```{r}
t_msft <- fitdistr(
  z_msft,
  densfun = "t"
)

t_aapl <- fitdistr(
  z_aapl,
  densfun = "t"
)

df1 <- t_msft$estimate["df"]
df2 <- t_aapl$estimate["df"]

u <- pt(z_msft, df = df1)
v <- pt(z_aapl, df = df2)

datos_copula <- cbind(u, v)
```

Vamos a ajustar las cópulas 

- Normal/Gaussiana,
- $t$ de Student
- Gumbel
- Clayton
- Frank
- Empírica

Por máxima verosimilitud

```{r}
# -----------------
# Normal
# -----------------
cop_gauss <- normalCopula(
  param = 0.5,
  dim = 2
)

fit_gauss <- fitCopula(
  cop_gauss,
  datos_copula,
  method = "ml"
)
# -----------------
# t
# -----------------
cop_t <- tCopula(
  param = 1,
  dim = 2,
  dispstr = "un",
  df = 2, df.fixed = TRUE
)

fit_t <- fitCopula(
  cop_t,
  datos_copula,
  method = "ml"
)
# -----------------
# Gumbel
# -----------------
cop_gumbel <- gumbelCopula(dim = 2)

fit_gumbel <- fitCopula(
  cop_gumbel,
  datos_copula,
  method = "ml"
)
# -----------------
# Clayton
# -----------------
cop_clayton <- claytonCopula(dim = 2)

fit_clayton <- fitCopula(
  cop_clayton,
  datos_copula,
  method = "ml"
)
# -----------------
# Frank
# -----------------
cop_frank <- frankCopula(dim = 2)

fit_frank <- fitCopula(
  cop_frank,
  datos_copula,
  method = "ml"
)
# -----------------
# Empírica
# -----------------
emp_cop <- empCopula(datos_copula)
```


## ¿Existe la mejor cópula?

Definimos la medición de distancia de Craver von Mises utilizando
la función dada por `copula`. 
```{r}
calcular_cvm <- function(fit, datos) {
  cop <- fit@copula
  gofCopula(
    cop,
    x = datos,
    simulation = "mult"
  )$statistic
}
```
Para cada cópula (excepto la empírica) calculamos la distancia CvM
```{r}
cvm_gauss <- calcular_cvm(
  fit_gauss,
  datos_copula
)

cvm_clayton <- calcular_cvm(
  fit_clayton,
  datos_copula
)

cvm_t <- calcular_cvm(
  fit_t,
  datos_copula
)

cvm_gumbel <- calcular_cvm(
  fit_gumbel,
  datos_copula
)

cvm_frank <- calcular_cvm(
  fit_frank,
  datos_copula
)
```
Veamos que como no se puede ajustar fácilmente para $t$, truncaremos el
estimado de los grados de libertad a $2$. 

Mostrando los resultados de una forma tabular

```{r}
resultados <- data.frame(
  Copula = c(
    "Gaussian",
    "Student-t",
    "Clayton",
    "Gumbel",
    "Frank"
  ),
  LogLik = c(
    logLik(fit_gauss),
    logLik(fit_t),
    logLik(fit_clayton),
    logLik(fit_gumbel),
    logLik(fit_frank)
  ),
  CvM = c(
    cvm_gauss,
    cvm_t,
    cvm_clayton,
    cvm_gumbel,
    cvm_frank
  )
)

resultados <- resultados[
  order(resultados$CvM),
]

print(resultados)
```

Así la mejor cópula es la `r resultados$Copula[1]`. Se me hace interesante que
la Gaussiana haya ajustado mejor. Habiendo dicho eso, debido a que estamos
usando activos que están altamente correlacionados, no haya tantos eventos
extremos haciendo que la Gaussiana haya respondido mejor. Sin embargo, 
la diferencia es menor a $10^{-2}$ por lo que en mayor o menor medida podríamos
decir que sirven el mismo propósito. Por último, siento que una posible
ventaja del uso de una cópula gaussiana es la parsimonia del modelo.

# Ejercicio 4

> Considerando a la cópula Gaussiana (sin importar cuál fue la mejor) y su 
> parámetro $\rho$ obtenido vía máxima verosimilitud y con la distribución de los 
> residuales se construye la distribución conjunta de los residuales. Obtenga 
> 200 simulaciones normales estándar bivariadas independientes. Con el método 
> visto en clase genere 200 simulaciones de la cópula Gaussiana con correlación 
> $\rho$.

Obtenemos la estimación mediante la cópula normal

```{r}
rho_hat <- fit_gauss@estimate
```

Generamos $n$ observaciones bivariadas independientes de la normal
```{r}
n <- 200

z_ind <- matrix(
  rnorm(2 * n),
  ncol = 2
)

head(z_ind)
```
Comprobamos
```{r}
cor(z_ind)
```
Para proceder definimos a $A$ y obtenemos a $L$
la matriz que se obtiene de la descomposición de Cholesky, es decir 

$$A=\begin{bmatrix}1&\rho\\\rho& 1\end{bmatrix}$$

que calculamos mediante

```{r}
A <- matrix(
  c(
    1, rho_hat,
    rho_hat, 1
  ),
  nrow = 2,
  byrow = TRUE
)
L <- chol(A)
```

Comprobamos que la correlación se acerque a `r rho_hat`
```{r}
z_corr <- z_ind %*% L
cor(z_corr)
```
Simulando,
```{r}
u <- pnorm(z_corr[, 1])
v <- pnorm(z_corr[, 2])

copula_sim <- data.frame(
  U = u,
  V = v
)

head(copula_sim)
```

Graficamos
```{r}
plot(
  copula_sim$U,
  copula_sim$V,
  pch = 19,
  cex = 0.7,
  main = paste(
    "Simulación Cópula Gaussiana",
    "rho =",
    round(rho_hat, 3)
  ),
  xlab = "U",
  ylab = "V"
)
```
Adicional a la gráfica comparemos la transformación de bivariadas independientes
a bivariada con correlación $\rho$

```{r}
resultado <- data.frame(
  Z1 = z_ind[, 1],
  Z2 = z_ind[, 2],
  U = u,
  V = v
)

head(resultado, 10)
```

# Ejercicio 5

> Basado en dicha muestra genere 200 simulaciones los residuales, y 200 
> simulaciones de los precios originales. Considerando estas últimas calcule el 
> VaR(95%) de un portafolio compuesto por 20 % de acciones del primer activo y 
> 80 % del segundo

Pasaremos de las simulaciones obtenidas en el ejercicio anterior
a residuales. De los residuales los convertiremos a rendimientos.
De ahí tomaremos el VaR del portafolio.
```{r}
U <- copula_sim$U
V <- copula_sim$V
```

Recordando que estimamos los grados de libertad de los residuales utilizamos la 
inversa de la CDF
```{r}
eps1 <- as.numeric(qt( U, df = df1 ))
eps2 <- as.numeric(qt( V, df = df2 ))
```

Ya que convertimos las simulaciones en residuales, guardémoslos en un dataframe
```{r}
residuales_sim <- data.frame(
  eps1 = eps1,
  eps2 = eps2
)

head(residuales_sim)
```
Obtenemos los parámetros de los ajustes
```{r}
mu_msft         <- fitted(fit_msft)
sigma_msft      <- sigma(fit_msft)
mu_msft_last    <- as.numeric(tail(mu_msft, 1))
sigma_msft_last <- as.numeric(tail(sigma_msft, 1))

mu_aapl         <- fitted(fit_aapl)
sigma_aapl      <- sigma(fit_aapl)
mu_aapl_last    <- as.numeric(tail(mu_aapl, 1))
sigma_aapl_last <- as.numeric(tail(sigma_aapl, 1))
```
Obteniendo los rendimeintos a partir de estos parámetros
```{r}
r1_sim <- mu_msft_last + sigma_msft_last * eps1
r2_sim <- mu_aapl_last + sigma_aapl_last * eps2
```
Ahora obtenemos los últimos precios de los activos
```{r}
p1 <- as.numeric(last(precios["MSFT"]))
p2 <- as.numeric(last(precios["AAPL"]))
```
De ahí realizamos las simulaciones
```{r}
p1_sim <- p1 * exp(r1_sim)
p2_sim <- p2 * exp(r2_sim)
```
Construyamos ahora el portafolio, definamos su composición (pesos) y
el valor inicial
```{r}
w1 <- 0.20
w2 <- 0.80

v0 <- w1 * p1 + w2 * p2
```
De aquí obtenemos el valor total del portafolio tomando en cuenta la composición
```{r}
v_sim <- w1 * p1_sim + w2 * p2_sim
```
Obtengamos los rendimientos del portafolio a partir del valor incial
```{r}
r_port <- (v_sim - v0) / v0
```
En conmemoración de los 18 años desde la publicación de _Loss_, llamemos a
nuestra variable de pérdida `ctrlaltdel`
```{r}
ctrlaltdel <- -r_port
Loss       <- ctrlaltdel
```
Calculemos el VaR.
```{r}
var95 <- quantile( Loss, probs = 0.95 )
cat("var95: ", var95, " | monetario: ", 1000 * var95)
```
Donde perderíamos alrededor de `r var95 * 100`% del valor de nuestro
portafolio en un día dado. Personalmente, sería demasiado riesgo para mí
para una inversión a corto plazo. Sin embargo, a largo plazo, se amortizarían
las pérdidas.


# Agradecimientos


Agradezco la enorme paciencia que me tuvieron a lo largo del semestre.
Aprendí mucho más de lo que esperaba (en gran medida en contra de mi voluntad)
y espero que me sea de utilidad a lo largo de mi vida profesional.
































