# Ejercicio 4

Antes de iniciar el ejercicio primero tenemos que cargar a `performance.csv`.

```{r, include=TRUE}
library(lmtest)
library(ggplot2)
library(MASS)
library(dplyr)
library(latex2exp)

performance <- data.frame(read.csv("data/performance.csv"))
attach(performance)
```

## Verificación de supuestos y ajuste inicial

**Ajuste inicial.** Realizamos el ajuste, usando `lm`,
```{r}
fit <- lm(api00~meals)
summary(fit)
```

Verificamos los 4 supuestos:

1. Homocedasticidad
2. Linealidad
3. Normalidad
4. Independencia entre los errores/observaciones

**Homocedasticidad.** Utilizando la función `bptest`,
```{r}
lmtest::bptest(fit)
```
Por lo que rechazamos la hipótesis de homocedasticidad. Aplicamos la transformación Box-Cox

```{r}
bc <- boxcox(fit)
lambda <- bc$x[which.max(bc$y)]
performance$transform <- (performance$api00^lambda - 1) / lambda
```

```{r}
fit2 <- lm(transform~meals, data = performance)
summary(fit2)
```

```{r}
lmtest::bptest(fit2)
```
Vemos así que no hay evidencia que soporte la hipótesis de heterocedasticidad.

**Linealidad.**  Al graficar los datos,

```{r}
ggplot(performance, aes(x = meals, y = transform)) +
  geom_point(alpha = 0.7, color = "steelblue") +
  labs(
    title="Visualización del ajuste inicial",
    x = "Porcentaje de alumnos con comidas gratis",
    y = "Desempeño académico"
  ) +
  geom_smooth(method='lm')+
  theme_minimal()
```
**Normalidad.** Graficando los errores estudentizados $e_{st}$,

```{r}
ggplot(performance, aes(sample = studres(fit2))) +
  stat_qq(alpha = 0.7, color = "steelblue") +
  stat_qq_line() + 
  labs(
    title="Visualización del ajuste inicial",
    x = "cuantiles reales",
    y = "Cuantiles Teóricos"
  ) +
  theme_minimal()
```

Usando la prueba Shapiro-Wilks

```{r}
shapiro.test(studres(fit2))
```
Por lo que no encontramos evidencia significativa en contra del supuesto de normalidad.

**Covarianza cero.** Que en este caso por la normalidad entre $\varepsilon_i,\varepsilon_j$ es independencia. Vamos primero a graficarlos,

```{r}
est <- studres(fit2)

ggplot(performance, aes(x = 1:length(est), y = est)) +
  geom_point(alpha = 0.7, color = "steelblue") +
  labs(
    title="Errores estudentizados",
    x = TeX("$i$"),
    y = TeX("$e_{st}$")
  ) +
  theme_minimal()
```
Graficando la autocorrrelación, vemos que la autocorrelación es practicamente cero.

```{r}
acf(est)
```
## Transformaciones

Es así que transformamos a la variable `api00` mediante una transformación Box-Cox con parámetro cercano a $1.59$. Regresando a la escala original,

```{r}
pred_boxcox <- (lambda * predict(fit2) + 1)^(1/lambda)
```


## Visualización de las transformaciones

Graficando (1) los puntos en escala original, (2) la recta de regresión de la primera sección y (3) la curva, obtenemos,

```{r}
ggplot(performance, aes(x = meals, y = api00)) +
  geom_point(alpha = 0.7, color = "steelblue") +
  labs(
    title="Visualización del ajuste inicial",
    x = "Porcentaje de alumnos con comidas gratis",
    y = "Desempeño académico"
  ) +
  geom_smooth(method='lm')+
  geom_smooth(aes(y = pred_boxcox),color="#D55E00")+
  theme_minimal()
```

## Interpretación

Recordando los valores importantes del ajuste del modelo,

```{r}
summary(fit2)
```
Así $R^2=0.8239$ y la prueba $F$ de la tabla anova da $1862$ con un $p-\textrm{value}<2.2e^{-16}$ . Es así que podemos afirmar que

> Con una significancia de $\alpha=0.5$ el porcentaje de alumnos con acceso a comidas gratis se relaciona de forma lineal con el puntaje del desempeño académico.

> El $82.39\%$ de la variabilidad de los puntajes en desempeño académico se pueden explicar por el modelo que incluye el porcentaje de alumnos con acceso a comidas gratis.

## Hipótesis

> A mayor porcentaje de comidas gratis en la escuela es menor el desempeño de la escuela

Podemos encontrar una relación linear entre el desempeño de la escuela y el porcentaje de alumnos con acceso a comidas gratis en ésta. Además, encontramos que este porcentaje es capaz de explicar alrededor del $80\%$ de la varianza en el desempeño de la escuela. 

Sin embargo, como no se hizo un análisis de otros factores (nivel socioeconómico, localización geográfica, etc) no es posible atribuir el desempeño de esta escuela únicamente a este factor.

