# Ejercicio 7

Para iniciar, carguemos los datos dados del ejercicio

```{r}
x=c( 79,  93, 100, 105, 101,  96,  96, 109,  70,  71,  87,  75)
y=c(113, 138, 158, 168, 157, 139, 142, 165, 107, 103, 130, 115)
Datos6=data.frame(cbind(x,y))
```

## Ajuste de modelo

```{r}
egg_w <- lm(y~x, data = Datos6)
summary(egg_w)
```

Graficando,
```{r}
ggplot(Datos6, aes(x = x, y = y)) +
  geom_point(alpha = 0.7, color = "steelblue") +
  labs(
    title="Pesos los huevos de 12 nidadas",
    x = "Peso del huevo menor",
    y = "Peso del huevo mayor"
  ) +
  geom_smooth(method='lm')+
  theme_minimal()
```


### Verificación de supuestos

Verificamos los 4 supuestos:

1. Homocedasticidad
2. Linealidad
3. Normalidad
4. Independencia entre los errores/observaciones

**Homocedasticidad.** Utilizando la función `bptest`,
```{r}
lmtest::bptest(egg_w)
```
Por lo que no encontramos evidencia significativa en contra de la homocedasticidad. 
**Linealidad.**  Al graficar los datos,

```{r}
ggplot(Datos6, aes(x = x, y = y)) +
  geom_point(alpha = 0.7, color = "steelblue") +
  labs(
    title="Pesos los huevos de 12 nidadas",
    x = "Peso del huevo menor",
    y = "Peso del huevo mayor"
  ) +
  geom_smooth(method='lm')+
  theme_minimal()
```

Vemos que cumplen una relación lineal.

**Normalidad.** Graficando los errores estudentizados $e_{st}$,

```{r}
ggplot(Datos6, aes(sample = studres(egg_w))) +
  stat_qq(alpha = 0.7, color = "steelblue") +
  stat_qq_line() + 
  labs(
    title="Visualización del ajuste inicial",
    x = "Cuantiles reales",
    y = "Cuantiles Teóricos"
  ) +
  theme_minimal()
```

Usando la prueba Shapiro-Wilks

```{r}
shapiro.test(studres(egg_w))
```
Por lo que no encontramos evidencia significativa en contra del supuesto de normalidad.

**Covarianza cero.** Que en este caso por la normalidad entre $\varepsilon_i,\varepsilon_j$ es independencia. Vamos primero a graficarlos,

```{r}
est <- studres(egg_w)

ggplot(Datos6, aes(x = 1:length(est), y = est)) +
  geom_point(alpha = 0.7, color = "steelblue") +
  labs(
    title="Errores estudentizados",
    x = TeX("$i$"),
    y = TeX("$e_{st}$")
  ) +
  theme_minimal()
```
Graficando la autocorrrelación, vemos que la autocorrelación es practicamente cero.

```{r}
acf(est)
```

Graficando la autocorrrelación, vemos que la autocorrelación es practicamente cero.

Vemos entonces que el modelo cumple con los supuestos y graficamente la mayoría de los puntos aparecen en el intervalo de confianza.

## Diferencia promedio entre peso mayor y menor

Veamos que la hipótesis que plantean los investigadores se puede escribir como

$$y_i - x_i = \beta_0\implies y_i = \beta_0+x_i$$
es decir que dado un modelo de regresión lineal $\beta_1=1$, la hipótesis nula sería $\beta_1\ne 1$. Reformateándolo,

$$H_0:\beta_1=1\qquad H_a:\beta_1\ne 1$$

Por el resultado 1.14, 

```{r}
beta1_hat <- coef(egg_w)["x"]
se_beta1  <- summary(egg_w)$coefficients["x","Std. Error"]
df_res    <- df.residual(egg_w)   # n-2

# Estadístico t para H0: beta1 = 1
t_stat <- (beta1_hat - 1) / se_beta1
p_value <- 2 * pt(-abs(t_stat), df = df_res)

cat("Estimador beta1_hat =", beta1_hat, "\n")
cat("t =", t_stat, " con gl =", df_res, "\n")
cat("p-valor (bilateral) =", p_value, "\n\n")

```
Es así que podemos afirmar que con significancia $\alpha=0.05$ podemos aseverar que la diferencia entre el huevo mayor y menor no tienen una diferencia constante.

## Especie de origen

Para aseverar que en las nidadas se ponen huevos de tamaños diferentes, tendríamos que comprobar que en promedio, los huevos de peso menor tienen media menor a los huevos de peso mayor. Realizando una prueba $t$

```{r}
x_new <- append(x,  80)
y_new <- append(y, 125)
```

Comparando las medias de ambas poblaciones,

```{r}
t.test(x_new, y_new, alternative = "two.sided",var.equal = FALSE)
```
Podemos asegurar con significancia $\alpha=0.05$ que las muestras (los huevos menores contra los huevos mayores) tienen medias diferentes. Entonces es viable la sospecha de que las nidadas de huevos provengan de la especie Macaroni.




