---
title: "Tarea 3 -- Simulación estocástica"
author: "Lenin Pavón Alvarez"
date: "2026-05-27"
output: pdf_document
---

Para llevar a cabo la ejecución de este proyecto se requiere de la importación de las siguientes bibliotecas

- `ggplot2`
- `tidyverse`

Y establecemos la semilla $42$.

```{r setup}
library(ggplot2)
library(tidyverse)
set.seed(42)
```

# Problema 1. Metrópolis-Hastings

## Reactivo 1.1

> Sea $\pi=(0.1, 0.2, 0.3, 0.4)$ la distribución objetivo, con soporte en el 
> conjunto $\{1,2,3,4\}$

Ahora definimos a la distribución objetivo con su soporte

```{r}
obj <- c(0.1, 0.2, 0.3, 0.4)
sop <- c(1, 2, 3, 4)
```

## Reactivo 1.2
> Partiendo de algún valor inicial $x_0\in\{1,2,3,4\}$ y usando la matriz $Q$
> (función de propuesta) que aparece abajo, elabore un programa de cómputo que
> genere 120 valores $x_1, \cdots, x_120$ mediante el algoritmo Metrópolis 
> Hastings (MH)

Seleccionamos un valor inicial
```{r}
x_0 <- sample(sop, 1)
print(x_0)
```
Definimos a la matriz $Q$

```{r}
Q <- matrix(0.25, nrow = 4, ncol = 4)
print(Q)
```
Recordando que el algoritmo MH requiere la *probabilidad de aceptación*

$$\alpha(x_t, y)=\min\left(1, \frac{\pi(y)q(x_t|y)}{\pi(x_t)q(y|x_t)}\right)$$
Para este problema en particular veamos que para toda $i,j\in\{1,2,3,4\}$, 

$$q(j|i)=Q_{ij}=Q_{ji}=q(i|j)$$

Por lo que la probabilidad de aceptación depende únicamente de la distribución
objetivo


$$\alpha(x_t, y)=\min\left(1, \frac{\pi(y)}{\pi(x_t)}\right)$$
Así, simulamos

```{r}
n <- 120
x_t <- x_0
states <- c()
for (idx in 1:n) {
  y <- as.integer(sample(x = sop, size = 1, prob = obj))
  alpha_ij <- min(1, obj[y]/obj[x_t])
  u <- runif(n = 1)
  if( u < alpha_ij ){
    # Aceptación
    x_t <- y
  } # Rechazo -> x_t no se actualiza
  states <- c(states, x_t)
}
print(states)
```
## Reactivo 1.3

Definiremos a $P=\alpha_{ij}$, entonces creamos una función llamada `alpha` para 
el cálculo de las probabilidades de aceptación

```{r}
alpha <- function(i, j) {
  obj <- c(0.1, 0.2, 0.3, 0.4)
  x<- min(1,obj[j]/obj[i])
  return (x)
}
print(alpha(1,4))
```

Así definimos a $P$ como
```{r}
P <- outer(1:4, 1:4, Vectorize(alpha))
print(P)
```
Observemos que es irreducible, ya que no hay probabilidades de transición
que sean iguales a cero. De igual forma es aperiódica ni estados absorbentes.
Por lo tanto la matriz es convergente.

## Reactivos 1.4, 1.5, 1.6 

Graficando los histogramas

```{r}
df <- data.frame(values = states[1:40])

ggplot(df, aes(x = values)) +
  geom_histogram(binwidth = 1, fill = "lightblue", color = "black") +
  labs(title = "Histograma de frecuencias", x = "Soporte", y = "Frecuencia") +
  geom_hline(aes(yintercept = 40 * obj[1], color="Esperanza 1")) +
  geom_hline(aes(yintercept = 40 * obj[2], color="Esperanza 2")) +
  geom_hline(aes(yintercept = 40 * obj[3], color="Esperanza 3")) +
  geom_hline(aes(yintercept = 40 * obj[4], color="Esperanza 4")) +
  theme_minimal()
```
Para la segunda parte

```{r}
df <- data.frame(values = states[41:80])

ggplot(df, aes(x = values)) +
  geom_histogram(binwidth = 1, fill = "lightblue", color = "black") +
  labs(title = "Histograma de frecuencias", x = "Soporte", y = "Frecuencia") +
  geom_hline(aes(yintercept = 40 * obj[1], color="Esperanza 1")) +
  geom_hline(aes(yintercept = 40 * obj[2], color="Esperanza 2")) +
  geom_hline(aes(yintercept = 40 * obj[3], color="Esperanza 3")) +
  geom_hline(aes(yintercept = 40 * obj[4], color="Esperanza 4")) +
  theme_minimal()
```

Para la tercera parte

```{r}
df <- data.frame(values = states[81:120])

ggplot(df, aes(x = values)) +
  geom_histogram(binwidth = 1, fill = "lightblue", color = "black") +
  labs(title = "Histograma de frecuencias", x = "Soporte", y = "Frecuencia") +
  geom_hline(aes(yintercept = 40 * obj[1], color="Esperanza 1")) +
  geom_hline(aes(yintercept = 40 * obj[2], color="Esperanza 2")) +
  geom_hline(aes(yintercept = 40 * obj[3], color="Esperanza 3")) +
  geom_hline(aes(yintercept = 40 * obj[4], color="Esperanza 4")) +
  theme_minimal()
```

## Reactivo 1.7

Podemos observar que hay una falta notoria de valores $1$ en los últimos 4 elementos. 
Lo cual puede deberse a una para los últimos estados del soporte $1$ es un elemento 
poco probable. Así que con base en las gráficas anteriores la última muestra
de tamaño 40 **no** es mejor que las anteriores. Considero que esto debería de 
considerarse parte del *burn_in* y deberíamos de descartar las primeras observaciones.


Sin embargo, es importante notar que en conjunto, las muestras se distribuyen (un poco más) como esperamos:

```{r}
df <- data.frame(values = states)

ggplot(df, aes(x = values)) +
  geom_histogram(binwidth = 1, fill = "lightblue", color = "black") +
  labs(title = "Histograma de frecuencias", x = "Soporte", y = "Frecuencia") +
  geom_hline(aes(yintercept = n * obj[1], color="Esperanza 1")) +
  geom_hline(aes(yintercept = n * obj[2], color="Esperanza 2")) +
  geom_hline(aes(yintercept = n * obj[3], color="Esperanza 3")) +
  geom_hline(aes(yintercept = n * obj[4], color="Esperanza 4")) +
  theme_minimal()
```

# Problema 2

> Considere el conjunto de datos Mediciones, el cual contiene registros bivariados de humedad y temperatura. Se observa que existen valores faltantes en la variable de temperatura; no obstante, se sabe por el mecanismo de recolección que los registros correspondientes a los cinco días con mayor temperatura están completos dentro del conjunto.

> Construya el algoritmo EM para imputar los datos faltantes.


Cargando los datos

```{r}
measurements <-  read_csv('data/Mediciones.csv')
head(measurements)
```

Identificamos las mediciones faltantes

```{r}
subset(measurements, is.na(measurements$temperatura))
```
```{r}
indices_faltantes <- which(is.na(measurements), arr.ind=TRUE)[,1]
print(indices_faltantes)
```


Vamos a estimar los valores faltantes de `temperatura` utilizando el algoritmo EM Bivariado. Definimos

```{r}
epsilon    <- 1e-5 # Tolerancia
diferencia <- 1
k          <- 0    # Iteración
max_iter   <- 1e3
n          <- nrow(measurements)

mu_est <- c(mean(measurements$humedad), mean(measurements$temperatura, na.rm = TRUE))
sigma_est <- cov(measurements, use = "complete.obs")
print(mu_est)
print(sigma_est)
```

Realizamos la estimación

```{r}
while (diferencia > epsilon && k < max_iter) {
  k <- k + 1
  mu_prev <- mu_est
  sigma_prev <- sigma_est
  
  imputado <- measurements$temperatura 
  beta_condicional <- sigma_est[1, 2] / sigma_est[1, 1]
  
  for(i in indices_faltantes) {
    imputado[i] <- mu_est[2] + beta_condicional * (measurements$humedad[i] - mu_est[1])
  }
  
  var_condicional <- sigma_est[2, 2] - (sigma_est[1, 2]^2 / sigma_est[1, 1])
  # PASO M: Maximización y actualización
  mu_est <- c(mean(measurements$humedad), mean(imputado))
  datos_imputados <- cbind(measurements$humedad, imputado)
  sigma_est <- cov(datos_imputados) * (n - 1) / n
  sigma_est[2, 2] <- sigma_est[2, 2] + ((length(indices_faltantes)/n) * var_condicional)
  
  diferencia <- sum((mu_est - mu_prev)^2) + sum((sigma_est - sigma_prev)^2)
}
```

Es entonces que las estimaciones de los datos faltantes son:

```{r}
datos_imputados[indices_faltantes,]
```

# Problema 3

> Considere un portafolio con un capital inicial $V_0$. Definimos el proceso de 
> rendimientos logarítmicos continuos como $r_t=\ln(P_t/P_{t-1})$ para 
> $t\in\{1,2,\cdots, T\}$. Suponga que los rendimientos conforman una muestra
> aleatoria de tamaño $T$ proveniente de una distribución de probabilidad
> desconocida F.

> Dado que $F$ no asume una forma paramétrica específica utilizaremos la 
> _función de distribución empírica_ (FDE), definida como:
> $$\hat{F}_T=\frac 1 T \sum_{t=1}^T\mathbf{1}_{\{r_t\geqslant x\}}$$

## Reactivo 3.a. Remuestreo

> Utilizando el método de Bootstrap con $B$ iteraciones, describa formalmente
> el procedimiento para generar la distribución empírica de los rendimientos
> simulados $r^*$. Explique brevemente la justificación teórica sobre la que
> se apoya este remuestre utilizando la FDE $\hat{F}_T$

Definimos para cada iteración $b\in\{1, \cdots, B\}$ definimos la muestra

$$\{{r_1}^{*},{r_2}^{*}, \cdots,{r_T}^{*}, {r_{T+b}}^*\}$$
Generado con un muestreo aleatorio con reemplazo de la muestra original. Observemos además que la m.a. generada la FDE converge, para $x$ fijo, $F_{T+b}\to F(x)$ casi seguramente. Por el teorema de Glivenko-Cantelli
(Rincón & Santana, 2024) podemos afirmar que cuando $b\to\infty$

$$\sup_x|F_{T+b}(x)-F(x)|\to 0$$

## Reactivo 3.b. Estimación del Valor en Riesgo (VaR)

> Para un nivel de signifcancia $\alpha \in(0,1)$, el Valoren Riesgo de los
> rendimientos, denotado como $\textrm{VaR}_\alpha$, es el cuantil-$\alpha$
> de la distribución. A partir de la muestra Bootstrap 
> $\{{r_1}^* ,{r_2}^* , \cdots,{r_B}^*,\}$, defina analíticamente el estimador
> del rendimiento crítico $\hat{r}_c$ y demuestre cómo mapear este rendimiento 
> crítico para obtener el límite de pérdida máxima esperada en términos 
> monetarios para el portafolio $\textrm{VaR}^{USD}$

Sea $q_\alpha(F)$ el cuantil $\alpha$ de la distribución $F$, i.e.

$$P(r_t\leqslant q_\alpha)=\alpha$$

Tomemos ahora a los estadísticos de orden del rendimiento. S.p.g. teniendo $B$ elementos en nuestra m.a.

$$\{{r_{(1)}}^{*}, {r_{(2)}}^{*}, \cdots, {r_{(n)}}^{*}\}$$

Entonces el rendimiento crítico $\hat r_c$ lo podríamos tomar como el estadístico de orden de la muestra que cumple con tener el índice $\lfloor\alpha B\rfloor$. Ésto representaría el peor rendimeinto esperado
con probabilidad $\alpha$. Definiéndolo con la FDE,

$$\hat r_c={\hat F_B}^{-1}(\alpha)$$
Ahora, recordando que los rendimientos son logaritmicos, observamos que

$$V_{n+1}=V_n\exp(r)$$

Por lo que la pérdida sería 

$L_{n+1}=V_n - V_{n+1}$

y particularmente, el rendimiento crítico

$L_{c, n}= V_n-V_n\exp(\hat r_c)=V_n(1-\exp(\hat r_c))$

Así, el Valor en Riesgo para el capital inicial lo definimos como

$VaR_{USD}=V_0(1-\exp(\hat r_c))$

## Reactivo 3.c. Implementación Computacional

> Considere las acciones de Microsoft (MSFT) y un capital $V_0=\$ 1000$ USD. 

Definimos el capital inicial
```{r}
v_0 = 1000
```

### Reactivo 3.c.i

Cargamos los datos en el dataframe `msft`

```{r}
msft <- read_csv('data/MSF_close.csv')
glimpse(msft)
```


Transformamos `Adj_close` en log-rendimientos
```{r}
msft <- msft %>%
  mutate(
    r_t = log(Adj_close/lag(Adj_close))
  )
```
Eliminamos el primer valor `NA`
```{r}
msft <- na.omit(msft)
```

Diferenciamos las observaciones de los valores de evaluación
```{r}
T_est <- 252
N_val <- 10

returns_est <- msft$r_t[1:T_est]
returns_val <- msft$r_t[(T_est + 1):(T_est + N_val)]
```


### Reactivo 3.c.ii

Definimos
```{r}
B = 10000
alpha = 0.05
```

Realizamos bootstrap con reemplazo
```{r}
bootstrap_returns <- sample(
  x = returns_est,
  size = B,
  replace = TRUE
)
print(head(bootstrap_returns))
```

Obtenemos el cuantil $\alpha$ para obtener el rendimiento crítico

```{r}
r_c_hat <- quantile(
  bootstrap_returns,
  probs = alpha
)

r_c_hat
```
Observemos que es consistente con la clasificación AAA del activo. Calculamos el VaR
```{r}
VaR_USD <- v_0 * (1 - exp(r_c_hat))

VaR_USD
```
Y visualizamos
```{r}
ggplot(
  data.frame(r_boot = bootstrap_returns),
  aes(x = r_boot)
) +
  geom_histogram(
    bins = 50
  ) +
  geom_vline(
    xintercept = r_c_hat,
    linetype = "dashed"
  ) +
  labs(
    title = "Distribución Bootstrap de Rendimientos",
    x = "Rendimiento",
    y = "Frecuencia"
  )
```


### Reactivo 3.c.iii

Definimos el PNL como

$$\textrm{PnL}_t=V_0(\exp(r_t)-1)$$

```{r}
PnL_real <- v_0 * (exp(returns_val) - 1)

PnL_real
```

Creamos la indicadora de excepciones (el PNL es menor al VaR estimado) mediante un operador ternario
```{r}
I_t <- ifelse(
  PnL_real < -VaR_USD,
  1,
  0
)

I_t
```
Sumando
```{r}
X_obs <- sum(I_t, na.rm = TRUE)

X_obs
```
Lo contrastamos contra el valor esperado
```{r}
E_X <- N_val * alpha

E_X
```

Y vemos que se salió de la expectativa. Esto se puede deber a la baja ventana de evaluación, que hace que se resalten las excepciones. Sería interesante contar con más datos y observar la evolución de la estimación contra el valor esperado.











